【裁判字號】    90,交上易,209
【裁判日期】    901228
【裁判案由】    過失傷害
【裁判全文】
臺灣高等法院刑事判決                            九十年度交上易字第二九號
    上  訴  人
    即  被  告  乙○○
    選任辯護人  高瑞錚
                徐正坤
右上訴人因過失傷害案件，不服臺灣台北地方法院八十九年度交易字第二四一號，中
華民國九十年五月七日第一審判決（起訴案號：臺灣地方法院檢察署八十九年度偵字
第一四二八八號）提起上訴，本院判決如左：
    主  文
原判決撤銷。
乙○○因過失傷害人，處拘役肆拾日，如易科罰金，以參佰元折算壹日。
    事  實
一、乙○○於民國八十九年四月一日（星期六）下午五時二十五分許，駕駛登記為「
    華人國際開發有限公司」所有之車牌ＤＢ─八四三一號自用小客車並附載女性友
    人程立亨外出用餐，沿臺北市○○○路（北側）外線車道由東往西方向行駛，途
    經民權東路、民族東路Ｔ字型無號誌交岔路口，欲右轉民族東路行駛之際，明知
    同向右側後方有一輛由成年男子蔡淵益所駕駛之車牌ＦＴＩ─二七三號重型機器
    腳踏車直行前駛接近中，乙○○本應注意駕駛汽車行駛至無號誌且無交通警察指
    揮之交岔路口，轉彎車應暫停讓直行車先行，且右轉彎時，應駛至路口後再行右
    轉；而機車駕駛人蔡淵益亦應注意駕車行經無號誌交岔路口，應減速慢行作隨時
    停車之準備，依當時天色已暗但有照明、天候晴、路面乾燥無缺陷、視距良好無
    障礙物等情形觀之，並無任何足令乙○○或甲○○不能注意之情事，乙○○應注
    意能注意卻疏未注意，尚未駛至路口即貿然駕車右轉民族東路行駛，而甲○○亦
    應注意能注意卻疏未注意即逕自駕車前駛未作隨時停車之準備，以致該輛重型機
    器腳踏車左側車身由後往前擦撞乙○○所駕駛之車牌ＤＢ─八四三一號自用小客
    車右側車體（右側前、後車門車身護條下方）後，因駕車失控而傾倒在自用小客
    車右前車角旁地上，受有左側腓骨骨折、左側踝骨損傷併肌肉軟組織受傷等傷害
    。
二、案經被害人蔡淵益訴請臺灣臺北地方法院檢察署檢察官偵查起訴。
        理  由
一、訊據被告乙○○雖就其駕駛該輛車牌ＤＢ─八四三一號自用小客車並附載友人程
    立亨於前揭時地與告訴人蔡淵益所駕駛之車牌ＦＴＩ─二七三號重型機器腳踏車
    發生擦撞一節供承不諱，惟矢口否認有何過失犯行，辯稱略以：其在駕車轉彎前
    ，自右後視鏡已見蔡淵益駕駛該輛重型機器腳踏車自後駛來，所以車速很慢甚至
    停下，就是要讓甲○○駕駛之重型機器腳踏車先行，詎料他還是駕車撞上來，被
    害人重機車是往右傾倒，豈會左腳受傷，況事發後被害人還與伊理論一個多小時
    ，如果左腳斷了，豈能在現場走來走去云云。
    經查：
    １、證人即於八十九年四月一日下午五時廿五分許，適在臺北市○○○路、民權
        東路交岔路口西北角（即臺北松山機場出口處）執行疏導由機場駛出車輛之
        交通勤務義交楊發輝，於九十年三月十九日原審調查訊問時及同年月廿二日
        原審勘驗現場時，均到場結證稱：其於前揭時地執行疏導松山機場駛出車輛
        之交通勤務時，雖未目睹本件交通事故發生，惟因本件交通事故發生地點（
        民權東路、民族東路交岔路口）就在其執勤地點（敦化北路、民權東路交岔
        路口）同向右側，距離很近，其見被告乙○○與告訴人甲○○二人於事故發
        生後，就地爭執肇事責任，且二人所駕駛之車牌ＤＢ─八四三一號自用小客
        車與車牌ＦＴＩ─二七三號號重型機器腳踏車並未移離現場，以致沿民權東
        路北側（東往西）直行及右轉民族東路之車輛擁塞，乃即前往試圖排解，未
        先將該兩輛肇事車輛位置標繪即將該輛重型機器腳踏車移置路旁人行道上，
        被告乙○○亦未標繪其汽車位置即將該輛車牌ＤＢ─八四三一號自用小客車
        前駛至前方民權東路路邊停車，二人繼續在路邊人行道協調事故處理，其見
        車流恢復正常，即返回執勤崗位服勤等情證述綦詳，並有依據其證述而繪製
        之事故現場圖、車輛事故停放位置相片等在卷可資佐證，依證人楊發輝之證
        述及其所擺設之現場圖觀之，被告之自用小客車車頭，在未到路口前已開始
        右轉，而被害人之重機車是右側倒地，於被告自用小客車右前葉子板旁，機
        車車頭已在被告自用小客車車頭前，此有道路交通事故調查報告表及現場照
        片四張在卷可證（詳原審卷第六十四頁至六十六頁）。
    ２、告訴人甲○○並未於事故發生當日報案，反而在事隔半月後之同年月十六日
        始向臺北市政府警察局松山分局（下稱：松山分局）民有派出所報案，松山
        分局交通分隊員警李桓嘉接獲該分局勤務指揮中心通報，前往民有派出所製
        作「交通事故談話紀錄表」及依據告訴人甲○○片面陳述製作「道路交通事
        故調查報告表」附之現場圖，並未明確在現場圖標示車輛撞擊位置，自不如
        證人楊發輝於原審勘驗現場時指認之車輛停放位置可信，況告訴人甲○○指
        訴被告乙○○係駕車自後追撞其所駕駛之ＦＴＩ─二七三號重型機器腳踏車
        後車尾，以致其駕車失控左傾倒地，且其於原審勘驗現場時，指稱其駕車倒
        地位置在民權東路、民族東路Ｔ字型交岔路口中央位置云云，按車禍發生後
        ，被告所駕駛之自用小客車右側前、後車門車身護條下方有刮痕，此有被告
        所駕自用小客車照片附卷可證，此亦為告訴人所不否認，若是被告駕車由後
        撞及行駛在前之告訴人機車，則被告之右側前、後車門車身護條下方，豈可
        能會產生刮痕，顯見告訴人所指述被告自後撞及其機車後方一詞，核與事實
        不符，不足採信。
    ３、且參酌被告是右側前、後車門車身護條下方有刮痕，顯見撞擊點是自用小客
        車右側前、後車門，此時告訴人機車必然與自用小客車平行，而非在自用小
        客車前方，若是被告駕車右轉直接撞及告訴人重機車時，因為自用小客車動
        力顯較重機車大很多，告訴人所駕重機車必定會因被告之自用小客車右轉而
阻斷前行之路，斷不可能如證人楊發輝所述，重機車於事發後，倒於被告自
        用小客車右前葉子板旁。
    ４、綜上所述，被告並非由後撞上告訴人，亦非因右轉直接撞上告訴人，已如前
        述，參酌告訴人機車倒於被告自用小客車右前葉子板旁及被告自用小客車右
        側前、後車門車身護條下方刮痕，顯是告訴人所騎重機車左側自後擦撞告訴
        人自用小客車右側甚明。
    ５、惟依據證人葉發輝所述製作之道路交通事故調查報告表及事後拍攝現場照片
        可知，事發時被告自用小客車車頭已經開始右轉，惟其並非行駛至路口再右
        轉，而係未到路口前即已開始右轉，是被告顯有違反道路交通安全規則第一
        百零二條第一項第三款「右轉彎時，應駛至路口後再行右轉」規定甚明，再
        坐於被告車上之證人程立亨於本院到庭結證稱：當時被告正要載伊去醫院看
        病，告訴人機車衝過來撞我們車子，我嚇一跳，當時車速很慢等語（詳本院
        卷九十年八月二日訊問筆錄），足認當時被告車速很慢，但並非完全靜止狀
        態，從而被告辯稱：見告訴人快速騎過來，即停車等告訴人過一詞，顯不足
        採，惟既然被告車速很慢，雖被告疏未注意，未至路口即開始右轉，且未讓
        直行車先行，然該路口為無號誌之交岔路口，應減速慢行，作隨時停車之準
        備，若告訴人有減速慢行，作隨時停車之準備時，豈會在被告車右轉時，未
        能隨時停車，致由後擦撞被告，顯見告訴人行經該路口時未減速慢行。
    ６、雖被告另辯稱：告訴人機車是右傾，豈會左腳受傷云云，惟查：本案是告訴
        人重機車左側擦撞至被告自用小客車右側，則告訴人左腳於擦撞時即會受傷
        ，並非是因機車左傾才會造成左腳受傷，從而本院認車禍後告訴人機車左傾
        或右傾與被害人何腳受傷並無任何關連，故被告聲請傳喚證人丙○○用以證
        明告訴人機車是右傾一事，並無調查之必要，特此敘明。
    ７、再被告亦以告訴人於車禍後，在現場走動一個多小時，顯見告訴人之腳傷，
        並非這次車禍造成云云置辯，然被告於事發後當日晚上八時三十五分即至林
        口長庚紀念醫院就醫，於八十九年四月一日以前未曾因左腳受傷就醫，此有
        長庚醫院病歷表及九十年十二月六日（九０）長庚院法字第一一二五號函附
        於本院卷可證，且被告並無任何證據足以證明告訴人於離開現場後，另與他
        人發生車禍或被他人圍毆之情事，且車禍發生後，傷患未能立即知悉實際受
        傷狀況，亦所在多有，自不能以被告於車禍後尚在現場走動，即認被告之腳
        傷非此次車禍造成。
二、被告乙○○、告訴人甲○○二人均係領有駕駛執照之駕駛人，被告乙○○就道路
    交通安全規則第一百零二條第一項第二款規定「車輛行至無號誌而無交通警指揮
    之交岔路口，轉彎車暫停讓直行車先行」及同法第一百零二條第一項第三款「右
    轉彎時，應駛路口再行右轉」，而告訴人就道路交通安全規則第九十三條第一項
    第四款「行經無號誌之交岔路口，應減速慢行作隨時停車之準備」等規定，均應
    知之甚稔。依卷附「道路交通事故調查報告表」記載本件交通事故發生當時雖然
    天色已暗但有照明、天候晴、路面乾燥無缺陷、視距良好無障礙物等情形觀之，
    並無任何足令被告乙○○或告訴人甲○○有何不能注意之情事，其等均應注意並
    能注意卻均疏未注意前揭規定以致肇事，其等就本件交通事故之發生均有過失至
    為灼然，告訴人甲○○因本件交通事故受有「左側腓骨骨折、左側踝骨損傷併肌
    肉軟組織受傷」等傷害，有長庚紀念醫院診斷證明書影本一紙在卷（詳他字第二
    ○五四號卷第六頁）可按，被告乙○○之過失與告訴人淵義所受前揭傷害間，確
    有相當因果關係無疑，被告乙○○辯稱其已經停車而係告訴人甲○○自己駕車撞
    上來云云，亦無非係卸責之詞，不足採信。本件被告乙○○過失傷害之犯行明確
    ，應予依法論科。
三、核被告乙○○所為，係犯刑法第二百八十四條第一項前段過失傷害罪，原審論罪
    科刑固非無見，惟原審疏未注意被告未達路口即右轉，顯已違反交通安全規則之
    過失情節，雖被告上訴否認有過失，顯無理由，然原審判決既有可議之處，自應
    由本院撤銷改判，爰審酌被告乙○○過失程度、告訴人甲○○與有過失、告訴人
    之傷勢及被告迄未與告訴人甲○○達成民事上和解賠償損害等一切情狀，量處如
    主文所示之刑，並諭知易科罰金之折算標準，以示懲儆。末查刑法第四十一條業
    於九十年一月十日經總統公布修正，除將易科罰金標準自犯最重本刑為三年以下
    有期徒刑以下之刑之罪修正為犯最重本刑為五年以下有期徒刑以下之刑之罪外，
    並增訂第二項，惟查與本件被告乙○○所犯最重本刑一年以下有期徒刑以下之過
    失傷害罪並無不利，是依刑法第二條第一項前段規定，關於易科罰金之折算標準
    ，即應適用裁判時之刑法第四十一條第一項前段規定，併此敘明。
據上論斷，應依刑事訴訟法第三百六十九條第一項前段、第三百六十四條、第二百九
十九條第一項前段，刑法第二百八十四條第一項前段、第二條第一項前段、第四十一
條第一項前段，罰金罰鍰提高標準條例第一條前段、第二條判決如主文。
本案經檢察官李良忠到庭執行職務。
中    華    民    國     九十     年      十二      月       二十八     日
                          臺灣高等法院刑事第十八庭
                              審判長法  官  吳      敦
                                    法  官  吳  明  峰
                                    法  官  劉  慧  芬
右正本證明與原本無異。
不得上訴。
                                    書記官  鎖  瑞  嶺
中    華    民    國     九十一   年       一       月         二       日


司法院資訊處製作；財團法人民間司法改革基金會備份。
